【裁判字號】    95,易,2095
【裁判日期】    951206
【裁判案由】    妨害名譽
【裁判全文】
臺灣臺北地方法院刑事判決      九十五年度易字第二○九五號
公  訴  人  臺灣臺北地方法院檢察署檢察官
被      告  丙○○
選任辯護人  陳啟昌律師
上列被告因妨害名譽案件，經檢察官提起公訴（九十五年度偵字
第五九一二號），本院判決如下：
    主  文
丙○○散布文字，指摘足以毀損他人名譽之事，處拘役拾日，
如易科罰金，以銀元佰元即新臺幣玖佰元折算壹日。
    事  實
一、丙○○與甲○○係夫妻關係，二人均為國泰綜合醫院（下稱
    國泰醫院）之醫師，渠等因離婚及子女監護事件而有爭訟。
    丙○○於民國九十四年八月二十六日上午某時許，在本院新
    店家事法庭外，明知乙○○、張欽係蘋果日報記者，其於乙○○、張欽採訪該離婚官司之相關新聞時，指摘涉及甲○○
    之私德且與公益無關之事，將為蘋果日報所刊登，竟基於意
    圖散布於眾毀損他人名譽之犯意，向乙○○指摘：「甲○○
    男女關係複雜，婚前劈腿，婚後又與其他醫師發生婚外情，
    還是其他同事看不下去告訴我」等，對甲○○道德形象、人
    格評價、社會地位均具負面貶抑之事，使不知情之乙○○撰
    文報導，蘋果日報並於九十四年九月二十一日Ａ七版刊登標
    題為「國泰名醫夫婦驚報離婚官司」（下稱本篇報導），由
    乙○○撰寫內文為「陳（指丙○○）並說：『林（指甲○○
    ）婚前劈腿，婚後又與其他醫師發生婚外情，還是其他同事
    看不下去告訴我』」之文字報導，使不特定之讀者得以知悉
    而散布之，足以毀損甲○○之名譽。
二、案經甲○○訴由臺北市政府警察局移送臺灣臺北地方法院檢
    察署檢察官偵查起訴。
    理  由
壹、證據能力方面：
    按被告以外之人於偵查中向檢察官所為之陳述，除顯有不可
    信之情況者外，得為證據，刑事訴訟法第一百五十九條之一
    第二項定有明文。證人即蘋果日報記者乙○○、張欽於偵查
    中之證述內容，並無顯不可信之特別情形，復於證述前具結
    ，有結文附卷可憑（見臺灣臺北地方法院檢察署九十五年度
    偵字第五九一二號偵查卷第一七六頁、第一七七頁），足資
    擔保應無設詞誣陷被告之疑，揆諸前揭規定，其等供述自有
    證據能力。
貳、實體方面：
一、訊據被告丙○○固不否認於上開時、地接受蘋果日報記者乙○○、張欽之採訪，惟矢口否認有何加重誹謗犯行，辯稱：
    伊係被動接受採訪，並非主動要求採訪及刊登相關內容，有
    關告訴人甲○○男女關係複雜，婚前劈腿，婚後又與其他醫
    師發生婚外情均屬事實，又報導內容均係記者採訪伊前即已
    知悉且有意報導之事項，並非基於伊陳述之內容，伊於接受
    採訪事後亦曾透過律師向蘋果日報記者張欽表示不希望刊登
    報導之意，顯見伊無散布於眾之意圖，伊接受採訪行為乃基
    於自衛、自辯，及維護本身合法權利而為，係以善意發表言
    論云云。經查：
  (一)被告於前揭時、地接受蘋果日報記者乙○○、張欽之採訪，
    為被告所坦認在卷（見本院卷第二十頁），證人乙○○於偵
    查及本院審理時結證：當時報社交辦一份被告與告訴人離婚
    事件之起訴狀，要我進行採訪，我與張欽到臺北地院家事法
    庭時遇到被告，就向被告表明我們係蘋果日報記者，剛開始
    被告拒絕受訪，後來與被告溝通後才開始採訪，訪問之過程
    主要是查證該起訴狀之內容，我記得被告告訴我說告訴人的
    男女關係複雜，並表示告訴人聲請民事保護令之內容不是事
    實，且將經過情形告訴我，而這部分是沒有在該起訴狀中，
    本篇報導中有「」的部分就是當事人講的，「林婚前劈腿，
    婚後又與其他醫師發生婚外情，還是其他同事看不下去告訴
    我‧‧‧」，這段是被告說的等語綦詳（見同上偵查卷第一
    七一頁至第一七四頁、本院卷第四十四頁反面至第四十八頁
    反面），足見被告確於接受蘋果日報記者乙○○、張欽之採
    訪時，向其等指摘告訴人男女關係複雜，婚前劈腿，婚後又
    與其他醫師發生婚外情之事。
  (二)觀諸由蘋果日報記者乙○○主筆之本篇報導內文中確以引號
    載有：「陳（指丙○○）並說：『林（指甲○○）婚前劈腿
    ，婚後又與其他醫師發生婚外情，還是其他同事看不下去告
    訴我』」等指摘告訴人之文字，堪認乙○○所撰寫本篇報導
    內容，係源於被告與乙○○之訪談內容，而上開文字係有關
    告訴人之負面評價，對於告訴人之道德形象、人格評價、社
    會地位均造成負面貶抑，實足使告訴人之名譽因此遭受損害
    ，要屬無疑。況被告係於明知乙○○為蘋果日報記者，且為
    查證被告與告訴人間離婚事件起訴狀之內容而進行採訪，被
    告尚且於訪問過程中，主動告知乙○○關於告訴人聲請民事
    保護令之內容，而該內容係離婚事件起訴狀所無，業據證人
    乙○○結證如前，且蘋果日報記者張欽係於該次採訪後，本
    篇報導出刊前一日下午，主動撥打電話與被告之律師即陳啟
    昌律師聯繫，再度確認該離婚事件起訴狀內容時，陳啟昌律
    師始要求不要刊登一情，業據證人即蘋果日報記者張欽證述
    在卷（見同上偵查卷第一七○頁），顯見被告於接受蘋果日
    報記者採訪時，確有藉由蘋果日報之文字報導，指摘上揭足
    以毀損告訴人名譽之事之故意，至為灼然。
  (三)按刑法第三百十條規定之誹謗罪，係以意圖散布於眾，而指
    摘或傳述足以毀損他人名譽之事者，即足當之，對於所誹謗
    之事，能證明其真實者，但涉及私德而於公共利益無關者，
    不在此限；然於同法第三百十一條另規定：有下列情形之一
    者：一、因自衛、自辯或保護合法之利益者。二、公務員因
    職務而報告者。三、對於可受公評之事，而為適當之評論者
    。四、對於中央或地方之會議或法院或公眾集會之記事，而
    為適當之載述者。為善意發表言論，不罰。其立法理由為：
    保護名譽，應有相當之限制，否則箝制言論，足為社會之害
    ，以善意發表言論，而有本條所列之情形者，不問事實之真
    偽，概不處罰，故為保障人民對於與公眾攸關之事物之下，
    始容許有評論及意見表達之自由空間，以達健全民主政治之
    目的，賦予人民言論自由之限制，但如於公共利益無關，縱
    能證明其真實者，而涉及私德者，不在此限。被告縱因證人
    郭鐘海於其與告訴人離婚事件之證詞，及告訴人與不詳姓名
    男子曖昧通話及親密合照，暨告訴人持有情趣用品，主觀上
    認為告訴人與他人有通姦行為，而向蘋果日報記者乙○○、
    張欽指摘告訴人之男女關係複雜之事，然此所涉及者乃告訴
    人私人之感情生活，純屬私德，而與公共利益無關，且屬貶
    抑告訴人道德形象、人格評價、社會地位之事，尚難認被告
    係基於善意所為，再核其內容，亦無「一、因自衛、自辯或
    保護合法之利益者，二、公務員因職務而報告者，三、對於
    可受公評之事，而為適當之評論者，四、對於中央或地方議
    會或法院或公眾集會之記事，而為適當之載述者。」等刑法
    第三百十一條所定之阻卻違法事由，自不得依刑法第三百十
    條第三項前段及同法第三百十一條之規定不罰。
  (四)綜上所述，被告前揭所辯，顯係卸責之詞，委無足採。本案
    事證明確，被告加重誹謗犯行，堪以認定，應依法論科。
二、論罪科刑：
  (一)被告行為後，刑法部分條文業於九十四年一月七日修正，同
    年二月二日公布，並於九十五年七月一日施行，修正後即現
    行刑法第二條第一項規定：「行為後法律有變更者，適用行
    為時之法律，但行為後之法律有利於行為人者，適用最有利
    於行為人之法律。」上開規定乃與刑法第一條罪刑法定主義
    契合，而貫徹法律禁止溯及既往原則，係規範行為後法律變
    更所生新舊法律比較適用之準據法，是刑法第二條本身雖經
    修正，但刑法第二條既屬適用法律之準據法，本身尚無比較
    新舊法之問題，應一律適用裁判時即修正後刑法第二條規定
    以決定適用之刑罰法律，合先敘明。而有關新舊法之比較，
    應就罪刑有關之共犯、連續犯、牽連犯加重等暨其他法定加
    減原因（如身分加減）與加減例等一切情形，綜其全部罪刑
    之結果而為比較。經查：
    1.刑法第三百十條第二項之加重誹謗罪，其法定刑為二年以
      下有期徒刑、拘役或銀元一千元以下罰金，而修正後刑法
      施行法增訂第一條之一規定：「中華民國九十四年一月七
      日刑法修正施行後，刑法分則編所定罰金之貨幣單位為新
      臺幣。九十四年一月七日刑法修正時，刑法分則編未修正
      之條文定有罰金者，自九十四年一月七日刑法修正施行後
      ，就其所定數額提高為三十倍。但七十二年六月二十六日
      至九十四年一月七日新增或修正之條文，就其所定數額提
      高為三倍」，另刑法第三十三條第五款修正為：「主刑之
      種類如下：五、罰金：新臺幣一千元以上，以百元計算之
      」，是依修正後刑法第三百十條第二項之加重誹謗罪所得
      科處之罰金刑最高為新臺幣三萬元，最低為新臺幣一千元
      。然依被告行為時之刑罰法律，即罰金罰鍰提高標準條例
      第一條前段規定之提高倍數十倍及修正前刑法第三十三條
      第五款規定之罰金最低額一元計算，修正前刑法第三百十
      條第二項之加重誹謗罪所得科處之罰金刑最高為銀元一萬
      元即新臺幣三萬元，最低為銀元一元即新臺幣三元。比較
      上述修正前、後之刑法，自以被告行為時關於科處罰金刑
      之法律較有利。
    2.關於易科罰金之折算標準，除刑法第四十一條第一項有所
      修正外，罰金罰鍰提高標準條例於九十五年四月二十八日
      修正，並自同年七月一日起生效施行，修正前刑法第四十
      一條第一項前段規定：「犯最重本刑為五年以下有期徒刑
      以下之刑之罪，而受六個月以下有期徒刑或拘役之宣告，
      因身體、教育、職業、家庭之關係或其他正當事由，執行
      顯有困難者，得以一元以上三元以下折算一日，易科罰金
      。」再依修正前罰金罰鍰提高標準條例第二條：「依刑法
      第四十一條易科罰金或第四十二條第二項易服勞役者，均
      就其原定數額提高為一百倍折算一日；法律所定罰金數額
      未依本條例提高倍數，或其處罰法條無罰金刑之規定者，
      亦同。」之規定，被告行為時之易科罰金折算標準，應以
      銀元一百元、二百元、三百元折算一日，經折算為新臺幣
      後，應以新臺幣三百元、六百元、九百元折算一日。惟修
      正後刑法第四十一條第一項前段規定：「犯最重本刑為五
      年以下有期徒刑以下之罪，而受六個月以下有期徒刑或拘
      役之宣告者，得以新臺幣一千元、二千元或三千元折算一
      日，易科罰金。」另修正後罰金罰鍰提高標準條例則刪除
      原第二條之規定。是以比較新舊法結果，自以舊法所定之
      易科罰金折算標準有利於被告，故應適用修正前刑法第四
      十一條第一項前段，及修正前罰金罰鍰提高標準條例第二
      條之規定，對被告較為有利。
    3.綜上全部罪刑之而為比較結果，應整體適用修正前之刑法
      ，及罰金罰鍰提高標準條例第一條前段、修正前罰金罰鍰
      提高標準條例第二條之規定，論處被告罪刑。
  (二)核被告所為，係犯行為時即修正前刑法第三百十條第二項之
    加重誹謗罪。被告利用不知情之蘋果日報記者乙○○為之，
    係間接正犯。爰審酌被告無前科紀錄，有臺灣高等法院被告
    前案紀錄表在卷可按，素行尚可，其因離婚及子女監護事件
    與告訴人對簿公堂，竟利用報紙媒體指摘足以貶低告訴人名
    譽之負面文字，對告訴人之名譽造成損害，及其犯罪後否認
    犯行之態度，兼衡其品行、智識程度、生活狀況等一切情狀
    ，量處如主文所示之刑，並依修正前刑法第四十一條第一項
    前段之規定，諭知易科罰金之折算標準。
據上論斷，應依刑事訴訟法第二百九十九條第一項前段，刑法第
二條第一項前段，修正前刑法第三百十條第二項、第四十一條第
一項前段，罰金罰鍰提高標準條例第一條前段，修正前罰金罰鍰
提高標準條例第二條，現行法規所定貨幣單位折算新臺幣條例第
二條，判決如主文。
本案經檢察官許鈺茹到庭執行職務
中    華    民    國  九十五  年   十二   月    六    日
                          臺灣臺北地方法院刑事第十四庭
                              審判長法  官  宋松璟
                                    法  官  劉煌基
                                    法  官  孫萍萍
以上正本證明與原本無異。
如不服本判決應於送達後十日內向本院提出上訴狀。
                                    書記官  張汝琪
中    華    民    國  九十五  年   十二   月    六    日
附錄本案論罪科刑法條全文：
刑法第三百十條
意圖散布於眾，而指摘或傳述足以毀損他人名譽之事者，為誹謗
罪，處一年以下有期徒刑、拘役或五百元以下罰金。
散布文字、圖畫犯前項之罪者，處二年以下有期徒刑、拘役或一
千元以下罰金。
對於所誹謗之事，能證明其為真實者，不罰。但涉於私德而與公
共利益無關者，不在此限。


司法院資訊處製作；財團法人民間司法改革基金會備份。
